【裁判字號】    98,上更(二),153
【裁判日期】    990104
【裁判案由】    強盜
【裁判全文】
臺灣高等法院高雄分院刑事判決     98年度上更(二)字第153號
上  訴  人  臺灣高雄地方法院檢察署檢察官
上  訴  人
即  被  告  乙○○
選任辯護人  朱立人律師
上列上訴人因被告強盜案件，不服臺灣高雄地方法院97年度訴字
第471 號中華民國97年5 月26日第一審判決（起訴案號：臺灣高
雄地方法院檢察署96年度偵字第15274 號），提起上訴，經判決
後，由最高法院第二次發回更審，本院判決如下：
    主  文
原判決關於乙○○部分，撤銷。
乙○○幫助攜帶兇器強盜罪，處有期徒刑肆年。
    事  實
一、緣乙○○（綽號阿協）於民國（下同）95年10月20日下午1
    時許，在高雄市○○區○○路與高鳳路口與甲○○會面，乙
    ○○於甲○○當日所駕駛車牌號碼8470-GU號自小客車內，
    發現甲○○皮包內有大疊現金鈔票，甲○○遂告以該現金新
    台幣（下同）30萬元係與友人集資欲批貨購買第一級毒品海
    洛因，並邀約乙○○共同參與販賣以賺取差價，乙○○乃答
    應負責找到藥頭後，再相約洽談交易事宜。嗣乙○○竟將甲
    ○○身上攜帶巨款30萬元，及爾後渠等會再相約見面一情，
    告知沈明青，沈明青覬覦上開30萬元鉅款，而邀約朱泰旭
    （二人已經原審及本院以攜帶兇器強盜罪分別判處有期徒刑
    八年確定），二人謀意強盜，均意圖為自己不法之所有，共
    同基於強盜取財之犯意聯絡，乙○○明知沈明青、朱泰旭欲
    強盜甲○○上開現金三十萬元之財物，仍接受沈明青之請託
    ，基於幫助強盜之意思，立即以電話邀約甲○○於當天下午
    3 時許，在高雄市○○區○○路與高鳳路見面，於會面時乙
    ○○即佯以邀請甲○○至其住處聊天吃飯，而引導甲○○將
    車輛停放於附近福德宮前廣場，並故意帶領甲○○徒步行經
    高雄市○○區○○街與旭東街口，即沈明青及朱泰旭事前埋
    伏欲下手強盜之地點，旋乙○○帶路，與甲○○行抵該路口
    時，朱泰旭緊跟在後，沈明青即自甲○○之後方，持其所有
    足供兇器使用之小型西瓜刀抵住甲○○之左腰，甲○○轉身
    與沈明青拉扯，惟因沈明青手上持刀，致使甲○○不能抗拒
    ，朱泰旭出手將甲○○夾於腋下之黑色手提包強行取走（手
    提包內有皮夾1 個〔有身分證1 枚、現金1, 400元〕、玉手
    鐲2 個、行動電話2 支、黃色牛皮紙袋1 個〔內有現金鈔票
    30 萬 元〕），並立即騎上停放在一旁之機車，攜帶上開強
    盜取得之黑色手提包逃離現場，甲○○不敵跑往附近小巷，
    沈明青手持上開刀械往朱泰旭離去之方向逃逸。乙○○見幫
    助之目的已達乘隙離去，經甲○○撥打電話邀約乙○○出面
    到警局作證，乙○○亦避不見面，始悉上情。
二、案經高雄市政府警察局小港分局報請臺灣高雄地方法院檢察
    署檢察官偵查起訴。
    理  由
壹、程序部分（證據能力之審查）
一、按被告以外之人（包括證人、鑑定人、告訴人、被害人及共
    同被告等）於檢察事務官、司法警察官或司法警察調查中所
    為之陳述，與審判中不符時，其先前之陳述具有較可信之特
    別情況，且為證明犯罪事實存否所必要者，得為證據，刑事
    訴訟法第159 條之2 定有明文。本件證人甲○○於警詢時證
    稱：「其到案發地點後，沈明青持1 把西瓜刀抵住其左腰，
    此時朱泰旭就趁機將其夾在左腋下之手提包搶走，當時其與
    持刀之沈明青拉扯並倒地受傷。」等語（見警卷第11頁）。
    嗣於原審審理時則改詞證稱：「其原本要去被告乙○○家吃
    飯聊天，突然2 個人出來，其中1 人即被告沈明青持類似西
    瓜刀之類之兇器，其便將手提包丟在地上，並與被告沈明青
    拉扯，之後其便將手放開，並往巷子裡跑，被告沈明青2 人
    即騎車跑掉，事後其回到現場看時，手提包已經不見。」等
    語（見原審卷第250 、251 頁），先後供述之內容，顯有不
    符之情形，本院審酌證人甲○○於案發後，有急於找尋派出
    所報案之情事，此業據其於警詢、原審審理時證稱：「案發
    當時其處於緊張狀態，跑了好幾家派出所報案，但因沒有管
    轄權，所以最後才找到桂陽派出所報案。」等語明確（見警
    卷第11頁、原審卷第261 頁），足見當時證人甲○○確處於
    急迫求助之狀態，是其於警詢時，應無充裕時間考慮其陳述
    是否對被告乙○○等人造成不利影響，且係甫發生強盜案發
    後不久，立即陳述親身經歷之過程，記憶清晰，歷歷在目，
    又警詢中被告並未同時在場接受詢問，較無來自被告或其他
    共犯成員同時在場之壓力，其陳述顯較不會刻意保留而較接
    近於真實，亦較不致於有串供而迴護被告之機會，依上開各
    客觀情事衡之，證人甲○○於警詢之陳述，應具有較可信之
    特別情況，且亦為證明本案被告犯罪事實存否所必要，依上
    揭規定，甲○○於警詢中之陳述，自有證據能力。
二、次按，被告以外之人於審判外之陳述，雖不符刑事訴訟法第
    159 條之1 至之4 等4 條之規定，而經當事人於審判程序同
    意作為證據，法院審酌該言詞陳述或書面陳述作成時之情況
    ，認為適當者，亦得為證據；又當事人、代理人或辯護人於
    法院調查證據時，知有刑事訴訟法第159 條第1 項不得為證
    據之情形，而未於言詞辯論終結前聲明異議者，視為有前項
    之同意，同法第159 條之5 定有明文。本判決下列所引用之
    供述及非供述傳聞證據部分（證人甲○○於警詢之供述除外
    ，已詳上述），檢察官、被告及其選任辯護人於本院行準備
    程序時，對於上開證據之證據能力均未加爭執，嗣於本院審
    理程序，調查上開證據，加予提示並告以要旨時，分別請檢
    察官、被告及其選任辯護人表示意見，其等均未於言詞辯論
    終結前聲明異議，本院審酌上開證據作成時之情況，認均與
    本件待證事實具有關聯性，且查無證據足以證明供述證據部
    分，陳述人有受不法取供或違反其自由意志而陳述，非供述
    證據部分，亦無遭變造或偽造之情事，顯見上開證據之證明
    力非明顯過低，衡酌上述各證據，作為本案之證據亦屬適當
    ，自均得為證據，而有證據能力。
貳、實體部分
一、訊據上訴人即被告乙○○矢口否認有何共同強盜或幫助強盜
    之犯行，辯稱：沈明青與伊出獄後未再連絡、不太熟識，未
    曾往來，伊不可能事先提供情資對象，供其下手行搶，且當
    天伊與甲○○甫分開不到一個鐘頭，伊無沈明青之聯絡電話
    ，根本不可能連絡到沈明青來伊家路口堵甲○○，事實上是
    伊與沈明青巧遇，因甲○○與石幸民間有一筆債務待解決，
    沈明青在找甲○○，沈明青間接得知甲○○要與伊相約見面
    之事，伊係雙方的朋友，所以坦然告知沈明青，甲○○等下
    會來伊家見面之事，看渠等要怎樣處理，要渠等自己去處理
    債務問題，伊非刻意約甲○○出來，雙方發生爭吵，伊也不
    能預知，突發的行為，是沈明青自己的意思，不知道會變成
    強盜行為，伊沒有共同強盜或幫助強盜的意思與行為，本案
    發生地點在伊家路口附近，且有監視錄影，依常理如伊有共
    同強盜或幫助強盜之意思，不可能叫沈明青大白天在伊家附
    近路口下手堵人，而是會利用晚上人煙稀少，且伊也不會現
    身與甲○○在一起，以免遭人懷疑是共犯，沈明青表示伊把
    刀藏在附近草叢，因為不知甲○○是否會跟很多人一起來，
    此點足證非伊洩露情資給沈明青，否則沈明青焉有不知甲○
    ○究係一人來或會跟很多人來，伊與沈明青並無犯意聯絡，
    甲○○所述30萬元現金的來源，前後不一，30萬元非小數目
    ，來源應記憶深刻，豈有拿錢給甲○○之人，甲○○不知其
    真實姓名、地址、電話，而無法聯絡之理，故甲○○有無該
    30 萬元，已有疑議，難認真實，石幸民已證稱甲○○因先
    前以冰糖假裝成安非他命賣給伊之糾紛，欠伊28萬元，於案
    發後甲○○有約石幸民在高雄市○○路、中山路附近商談此
    事，願每月還2萬元，石幸民有將本案之皮包及證件還給甲
    ○○，由此足見甲○○與石幸民間確有債務糾紛，沈明青確
    受石幸民委託代為處理債務，石幸民還甲○○皮包時，甲○
    ○就皮包內30萬元不見了之事，當場並未質問石幸民，足見
    皮包內原來應無30萬元真鈔，倘案發當天甲○○真有30萬元
    現金，在人身安全受到脅迫下，大可把欠石幸民的28萬元還
    給對方即可，也可保人身安全，何以還要事後再約石幸民談
    還錢之事，且案發日甲○○即知奪走伊皮包之人與石幸民關
    係匪淺，為何不報警抓人，甚至在2、3、4次之警詢中也隻
    字未提「手提皮及證件早已從石幸民處拿回」，刻意隱瞞，
    自己可以舉發為何不說，反而要伊去幫忙作證，違反常情，
    甲○○第一次警詢稱伊委託甲○○處理積欠富邦銀行卡債問
    題，因無法處理欲交還相關證件予伊，才於同日15時許與伊
    相約在高雄市○○區○○路與高鳳路口見面云云，惟經鈞院
    上訴審向富邦銀行查明，已證明伊未曾向富邦銀行申領信用
    卡，顯見甲○○第一次警詢完全係憑空杜撰，與事實不符，
    伊未曾在高雄監獄服過刑，甲○○竟謊稱與伊在高雄監獄服
    刑時認識，又稱不知道伊姓名，則其如何幫伊處理銀行卡債
    問題，甲○○警詢之供述顯均係編造出來的，本案是沈明青
    為了協商石幸民與甲○○間之債務，因找不到甲○○，請伊
    告知甲○○之所在，所以伊約甲○○出來，目的是要甲○○
    出來與石幸民協商債務，此可從甲○○及石幸民均已證稱為
    了協商甲○○積欠石幸民的債務，後來才在高雄市○○路與
    六合路口見面，伊根本不知道沈明青要強盜甲○○，既不知
    情，即無共同強盜之犯意聯絡或幫助強盜之意思云云。
二、經查：
  (一)被害人甲○○於事實欄所載時間，在高雄市○○區○○街與
    旭東街口，遭共同被告沈明青自後方持預藏之小型西瓜刀抵
    住其左腰，致使甲○○不能抗拒，而任由共同被告朱泰旭將
    其夾於腋下之黑色手提包強行取走等事實，已據證人即被害
    人甲○○於95年10月20日警詢時證稱：「伊到案發地點後，
    沈明青持1把西瓜刀抵住伊左腰，此時朱泰旭就趁機將伊夾
    在左腋下之手提包搶走，當時伊與持刀之沈明青拉扯」等語
    明確（見警卷第11頁），而被告乙○○帶領被害人甲○○徒
    步走到上開路口，遭預先埋伏在該處之共同被告沈明青、朱
    泰旭下手強盜黑色手提包之過程，為設置在該路口之監視攝
    影設備拍錄下來，該錄影資料（已轉燒錄至光碟片），經原
    審依職權加予勘驗結果發現：「14時57分55秒至14時58分01
    秒，被告乙○○與證人甲○○出現後，被告朱泰旭即尾隨在
    其2人身後。嗣於14時59分04秒至25秒，當被告沈明青與證
    人甲○○2人相鄰且不停移動腳步時，被告朱泰旭即騎乘機
    車並載運證人甲○○之黑色手提包離去，嗣證人甲○○往畫
    面右上方奔跑離去時，被告沈明青亦手持一把刀刃往被告朱
    泰旭離去之方向離開」等情，此有勘驗筆錄附卷可稽（見原
    審卷第330頁）。由上開錄影資料所顯示黑色手提袋被拿走
    之過程，足徵證人即被害人甲○○上開於警詢證述其遭共同
    被告沈明青持刀自後抵住腰部，兩人拉扯時，朱泰旭下手強
    取其夾於腋下之手提包，迅速騎機車離去等內容，與事實相
    符，堪以採信。
  (二)證人甲○○嗣於原審審理時雖改詞證稱：「伊見被告沈明青
    持類似西瓜刀之兇器出現後，就將手提包丟在地上並與之發
    生拉扯，之後伊放手跑到旁邊巷子，被告沈明青等2人就騎
    機車離開，待伊回到現場發現手提包已經不在。」等語（見
    原審卷第250 、251 頁）；而同案被告沈明青亦辯稱：「伊
    與甲○○發生拉扯時，甲○○夾在身上的手提包掉在地上，
    原本朱泰旭要撿起來還給甲○○，但甲○○表示手提包拿走
    沒關係，之後伊放手後，甲○○隨即跑走。」云云（見原審
    卷第178 、271 頁）；同案被告朱泰旭辯稱：「當證人甲○
    ○與沈明青拉扯後隨即跑掉，沈明青向伊表示地上有一個手
    提包，伊便將之撿起，並交由沈明青還給證人甲○○。」云
    云（見原審卷第153 、282 頁）；以及被告乙○○所辯：「
    沈明青要求甲○○去見石幸民，甲○○拒絕後2 人開始發生
    拉扯，當時沈明青手上沒有拿東西，甲○○則一手與沈明青
    拉扯，另一手則將手提包放在地上，之後伊聽見甲○○表示
    手提包拿走沒關係，所以沈明青等人才離去。」云云（見原
    審卷第193 、288 至290 頁），均與上揭案發當時所拍錄之
    錄影畫面所呈現之「被告朱泰旭尾隨在甲○○與乙○○身後
    ，旋沈明青靠近甲○○相鄰時，兩人不停移動腳步（此時即
    持刀抵住甲○○腰部，兩人拉扯），被告朱泰旭強取甲○○
    腋下所夾之黑色手提包，並即騎機車載運甲○○之黑色手提
    包離去，之後甲○○往畫面右上方奔跑離去，被告沈明青則
    手持一把刀刃，往朱泰旭離去之方向離開」等客觀事實不符
    ，被害人甲○○之翻改前供，應係迴護被告乙○○之詞，而
    被告乙○○及上開共同被告之辯詞，顯係事後卸責之詞，均
    不足採信。
  (三)至於同案被告沈明青所持之刀械，雖未經扣案，惟已據證人
    甲○○於警詢時陳稱係「西瓜刀」，於原審審理時亦陳稱：
    「類似西瓜刀之兇器」，而同案被告沈明青於本院上訴審審
    理時，更自承其係持小型西瓜刀等語（見本院上訴審卷第12
    9 頁），以上供述，核與原審上揭勘驗監視錄影畫面顯示之
    刀械及卷附監視錄影畫面翻拍之同案被告沈明青手持之刀械
    照片尚屬相符（見警卷第54、60頁），堪認同案被告沈明青
    確有持小型西瓜刀與朱泰旭共同對甲○○強取甲○○夾於腋
    下之黑色手提包無訛。參諸被害人甲○○與被告沈明青發生
    拉扯，甲○○離去後，被告沈明青即手持1 把刀械往被告朱
    泰旭離去之方向逃逸等情，有原審依職權勘驗案發現場監視
    錄影光碟在第14時59分17秒至25秒出現之畫面可資佐證（見
    原審卷第330 頁），足徵同案被告沈明青於案發當時確手持
    小型西瓜刀強盜證人甲○○一節，應可確認。同案被告沈明
    青辯稱：甲○○出現時，伊已將小型西瓜刀丟至附近草叢，
    伊與甲○○拉扯時，手上並未持刀云云；同案被告朱泰旭及
    被告乙○○於原審審理時均辯稱：當時未見被告沈明青持有
    刀子云云，依上揭事證及說明，堪認渠等上揭辯詞均係卸責
    之詞，要非可採。
  (四)被害人甲○○遭同案被告沈明青持刀、朱泰旭下手強取其夾
    於腋下之黑色手提包，該手提包內之財物，包含有皮夾1 個
    （內有身分證1 枚、現金1,400 元）、玉手鐲2 個、行動電
    話2 支、黃色牛皮紙袋1 個（內有現金鈔票30萬元）等事實
    ，業據證人甲○○於原審審理時證述明確（見原審卷第253
    頁），而證人石幸民於原審審理時亦證稱：「當天被告沈明
    青約伊在超商門口見面，並取出1 只服飾店之塑膠袋供伊指
    認是否為積欠伊債務之甲○○（所有），伊看見塑膠袋內有
    皮夾、手機及一疊玩具假鈔」等語（見原審卷第297 至298
    頁），石幸民所證述看到甲○○被強盜之塑膠袋（手提袋）
    內之物品，與前揭甲○○所指訴被搶走黑色手提袋內之物品
    ，固不完全相符，惟就手提袋（即塑膠袋）內有皮夾、手機
    等財物部分，則相一致，由此可見同案被告沈明青及朱泰旭
    於前揭時地對甲○○持刀強盜行為，確有強取被害人甲○○
    之黑色手提袋（即塑膠袋），且袋內至少有皮夾及手機等財
    物無訛，參諸案發後甲○○曾約石幸民在高雄市○○路與六
    合路口見面，洽商返還負欠石幸民債務之事宜，石幸民將上
    開沈明青交給伊之塑膠袋（即黑色手提袋）返還與甲○○時
    ，僅剩錢包（即皮夾）及身分證等情，原來石幸民供稱有看
    到之手機，亦已不翼而飛，此已經被告乙○○及證人石幸民
    所一致供明在卷，故縱如被告乙○○所辯30萬元部分係假鈔
    云云（其抗辯不可採，詳如後述），然甲○○手提袋內尚有
    現金1,400 元、行動電話2 支、玉手鐲2 個等財物，均已遭
    同案被告沈明青、朱泰旭強盜取走，凡此足徵同案被告沈明
    青、朱泰旭主觀上確有強盜黑色手提袋內財物之不法所有意
    圖甚明。
  (五)同案被告沈明青雖辯稱：伊取走甲○○之手提包，其內僅有
    證件、皮夾、手機及玩具假鈔，並無現金及玉手鐲云云；而
    被告乙○○亦辯稱：伊看見甲○○之手提包內有一疊玩具假
    鈔云云。惟就渠等所辯看到的是假鈔，該假鈔之外觀型式，
    置放方式一節，被告沈明青係供稱：該假鈔均裝在牛皮紙袋
    內，內容係面額2,000 元之玩具假鈔1 本，1,000 元之玩具
    假鈔2 本，上面均有寫玩具便條紙，背面係空白，但甲○○
    將最後1 張假鈔翻面，使人誤以為係真鈔云云（見原審卷第
    272 、273 頁），而被告乙○○則供稱：甲○○將手提包攤
    開時，伊很自然的就看見裡面係1 疊1,000 元面額之玩具假
    鈔，甲○○嗣後有要求與伊合作一同以假鈔購買毒品，惟遭
    伊拒絕云云（見原審卷第292 、293 頁）。其2 人就假鈔之
    型式外觀，置放方式之供述均不一致，所辯是假鈔乙節，已
    難憑採。又其2 人上開看到假鈔之供述，亦與證人石幸民於
    原審審理時證稱：「伊看見之玩具鈔係放置於塑膠手提袋內
    ，外面並無包裝，且全部放置於一起，只有1 疊」等語（見
    原審卷第297 至301 頁），不相符合。按倘三人所言為真，
    則其等所看到者既係甲○○放在同一手提袋內之同一批整疊
    式之假鈔，焉有如變魔術般，型式、外觀、放置等情形，會
    因人而異，有一再改變等特異情節之理？況苟如被告乙○○
    所辯：甲○○攤開手提包時，其很自然的就看見（即區辨出
    ）裡面係1 疊1,000 元面額之玩具假鈔，則證人甲○○持此
    易於分辨之假鈔前往進行毒品交易，豈不立即遭人拆穿而遭
    橫禍？是被告沈明青、乙○○上開所辯30萬元係假鈔乙節，
    不僅互不相符，亦與常理有違，所辯殊有疑議，不足採信。
    至於證人石幸民於原審審理時雖又證稱：「當天被告沈明青
    約伊在超商門口見面，並取出1 只服飾店之塑膠袋供伊指認
    是否為積欠伊債務之甲○○，伊看見塑膠袋內有皮夾、手機
    及一疊玩具假鈔」等語（見原審卷第29 7至298 頁）。然此
    不惟與證人甲○○上開證述：「伊遭搶皮夾、手機、玉手鐲
    、現金等物係裝載於黑色手提包內」等語不符，且亦與同案
    被告沈明青、被告乙○○所供稱假鈔之型式、態樣及置放方
    式等有異；縱認證人石幸民所稱見到一疊假鈔為真，惟其於
    案發當時並不在強盜案發生之現場，而係事後同案被告沈明
    青打電話邀約其在某超商門口見面，是其所見之塑膠袋（即
    黑色手提袋）及其內之物品，是否即為證人甲○○遭強盜時
    之原物及原狀（即未經變動），亦非無疑，自不得僅以其事
    後之見聞，逕資為有利於同案被告沈明青等人之認定。
  (六)查被害人甲○○持有之上開現金30萬元，取得之具體來源，
    其於歷次之供述，固有出入而不一致之情形（見警卷第4-5
    頁、原審卷第253-254頁、本院更(一)審卷第179頁正、背面
    ），惟證人甲○○所供稱該30萬元係與友人集資要大量批貨
    購買第一級毒品，進行販毒以賺取差價乙節，此一事實亦經
    獲邀共同參與販毒賺取差價之被告乙○○證實無訛，詳如前
    揭引述，按販毒為重罪，甲○○與友人集資30萬元要大量批
    貨販毒之事，其恐因供出出資友人之真實姓名年籍，而遭調
    查追訴，故其先後不一之捏編某綽號之人為出資者及其出資
    金額，或反覆不一之主張係自己賺來或部分向某人借得云云
    ，乃為避免遭追訴之趨吉避凶反應，此觀證人甲○○於原審
    審理中就上開現金30萬元係與友人集資要批貨購買第一級毒
    品海洛因共同販賣毒品以賺取差價等事實，恐因其陳述致自
    己受刑事追訴處罰，而依法就此部分拒絕證言（見原審卷第
    253 、260 頁），即足資證明。況甲○○係遭強盜之被害人
    ，所遭強盜之財物，其取得或持有之詳細具體來源及取得或
    持有之原因、方法，與本案被告強盜行為是否該當強盜罪之
    犯罪構成要件，無直接必然之關係，被害人更無自證法取得
    或持有被強盜財物的來源之義務。準據上述，自不得倒果為
    因，以被害人甲○○就30萬元現金之取得來源，有前揭供述
    不一之情形，即推認上開黑色手提袋內無現金30萬元，或逕
    認該30萬元係假鈔。至於被害人甲○○於證人石幸民返還其
    被強盜黑色手提袋內之錢包（皮夾）及身分證時，有無向石
    女追問該三十萬元現款去處乙節，其於原審固曾答稱「沒有
    」（見原審卷第255 頁），而於本院更一審時答稱「不清楚
    」等語（見本院更( 一) 審卷第181 頁），惟查，甲○○於
    原審經檢察官進一步追問：「為何不問？」，甲○○已回答
    ：「我記不太清楚有沒有問這個問題了」等語（見原審卷第
    255 頁），此與其在本院更一審之回答「不清楚（當時有無
    追問石女三十萬元現款之去處）」，尚屬相符，甲○○既已
    進一步說明係因記憶已淡忘之關係，而記不太清楚當時有無
    追問石女30萬元現款之去處，故自不得以其曾回答「沒有」
    或「不清楚」，而逕認甲○○未追問石女30萬元現款之去處
    。況甲○○於原審，就檢察官之詰問：「你有無問石幸民她
    手上為何有你的錢包與身分證」？其已肯定答稱：「有，她
    說別人拿給她的，我有問她是誰（拿的），但是石幸民的回
    答我記不太清楚了」等語（見原審卷第254-255 頁），足徵
    甲○○已有追問其遭強盜手提袋之流向及交給石女之持有人
    。按證人石幸民於本件案發時，既未出現在案發現場，且石
    女返還上開錢包及身分證予甲○○時，已表示該錢包及身分
    證係他人拿給伊，準此，石幸民與本件強盜案並無直接關係
    ，被害人甲○○以石女既非強盜案之行為人，無須為其遭強
    盜所受損害負責，且石女返還之錢包及身分證，又係他人所
    交付，其因而未詢問石女有關被強盜30萬元現款之去處？核
    與日常生活經驗尚無扞格及違背。甲○○上開未詢問石幸民
    其被強盜30萬元現款去處之情形，與所謂「對其遭強盜之三
    十萬元現款，不加聞問，而未一併追究其下落」之情節，截
    然不同，自不得逕憑此推認甲○○所指該三十萬元係假鈔，
    其未遭強盜30萬元甚明。
  (七)本件被害人甲○○被強盜之30萬元，係其與友人集資欲批貨
    購買第一級毒品海洛因，在上揭甲○○所駕汽車內，被告乙
    ○○有看到甲○○放在手提包內之該筆現金，甲○○因而邀
    約被告乙○○參與販賣毒品以賺取差價，被告乙○○應允願
    幫忙尋找藥頭乙節，已據證人甲○○於警詢時證述明確（見
    警卷第5、6頁），核與被告乙○○於原審審理時以證人身分
    接受詰問所證述：「甲○○邀約伊一同合作購買毒品」等語
    相符（見原審卷第293頁）。被告乙○○於原審雖另辯稱：
    伊看見甲○○的手提包內有一疊玩具假鈔，做的很假，甲○
    ○並邀約伊一同合作以假鈔購買毒品云云，然依上開辯詞內
    容，益徵被害人甲○○上開證述被告乙○○在其車上有看到
    其手提包內之一疊現金，伊並因而邀約乙○○共同參與販賣
    毒品以賺取差價等語，自非虛構捏編，被告乙○○在車上所
    看到甲○○手提袋內之現金，姑不論事實上係真鈔或假鈔，
    甲○○既告以該筆金錢係要買賣毒品，被告也因此而受甲○
    ○邀約參與販賣毒品以賺取差價，本院審酌上情，並參諸證
    人甲○○於遭搶後，即急於找尋派出所報案等情，認倘證人
    甲○○遭搶之30萬元係假鈔，其當無為一文不值之假鈔而甘
    冒受誣告及使用偽造貨幣重罪追訴之風險，尤其更不可能為
    取回無經濟價值之30萬元假鈔，竟自投法網向警察報案，自
    承集資30萬元批貨販賣第一級毒品，而陷自己於受販賣一級
    毒品重罪之偵查追訴危險之理。況一般毒品交易，買賣雙方
    為免遭人欺騙，均會待確認交易毒品及鈔票之真偽後，方一
    手交錢一手交貨，而銀貨兩訖。本件證人甲○○既有毒品前
    科，就此販毒之交易方式及慣例，必知之甚詳，自無甘冒殺
    身之禍，持此偽鈔而前往交易大量且價格昂貴毒品之可能。
    再參諸被告乙○○在車上有看到甲○○之手提袋內一疊現金
    ，復經甲○○邀約一同賣賣毒品賺取差價，而經其告知同案
    被告沈明青、朱泰旭之後，沈明青與朱泰旭持刀埋伏，係以
    甲○○之手提袋為單純下手強取之目標等情（此已詳上述勘
    驗筆錄所載），同案被告沈明青、朱泰旭事前未看過也不知
    悉甲○○手提袋內有現金，然一經被告乙○○告知後，即持
    刀埋伏在半路，下手之目標，竟集中在強取甲○○之手提袋
    ，凡此諸情，參互勾稽引證，足認被告乙○○告知同案被告
    沈明青、朱泰旭者，應係手提袋內有價值不菲之現金或財物
    甚明，否則如其告知手提袋內係一疊玩具假鈔，則至愚也不
    致於持刀去強取無用之假鈔之可能。綜上各節所述，證人甲
    ○○證述遭搶之上開黑色手提包內含皮夾1 個（內有身分證
    1 枚、現金1,400 元）、玉手鐲2 個、行動電話2 支、黃色
    牛皮紙袋1 個（內有現金鈔票30萬元）等事實，應堪信為真
    實。
  (八)依原審上開勘驗案發現場之錄影畫面結果，顯示同案被告沈
    明青、朱泰旭，均係自被害人甲○○後方接近，有埋伏、偷
    龔、自後下手之外觀，而無從正面打招呼或先交談、商量之
    溝通互動情形，二人更無出手要帶走甲○○之肢體動作或行
    為舉動，反而係沈明青持刀抵住甲○○腰部，兩人拉扯時，
    朱泰旭直接拿取甲○○夾於腋下之黑色手提袋，並立即騎機
    車逃逸，持刀之沈明青再跑去與朱泰旭會合，而未自甲○○
    逃跑離開之方向，緊追其後，前去拉抓甲○○等情，依此客
    觀影像所呈現之案發時同案被告沈明青、朱泰旭之行為舉動
    ，足徵同案被告沈明青、朱泰旭，二人目的在強取甲○○之
    黑色手提袋等財物，而非要把甲○○本人捉（押、帶）走至
    明。否則，倘同案被告沈明青、朱泰旭係要帶走證人甲○○
    以處理其與石幸民間之債務問題，被告朱泰旭實無在被告沈
    明青尚與證人甲○○拉扯之際，即取走證人甲○○之手提包
    ，而先行騎機車離開之理；此再觀諸甲○○後來往畫面右上
    方奔跑逃離時，同案被告沈明青並未緊跟其後，追逐或拉捉
    ，而係持刀往不同方向即被告朱泰旭離去之方向，跑去與拿
    走黑色皮包之共犯朱泰旭會合，一同騎車逃逸即明。又苟如
    同案被告沈明青所辯，其取走甲○○之手提袋是要交給證人
    石幸民指認，惟僅以1 只手提袋，如何證明該只手提袋確係
    證人甲○○所有？且同案被告沈明青於取得證人甲○○手提
    袋當下，又如何得知手提包內確含有甲○○之證件以供證人
    石幸民指認？凡此疑議，足認同案被告沈明青、朱泰旭搶取
    證人甲○○手提袋之目的，應非將之交予證人石幸民之意思
    。此再參以同案被告沈明青事後並未將搶得之現金30萬元交
    付予證人石幸民以抵償甲○○積欠石幸民債務一節，亦據證
    人石幸民於原審審理時證述明確（見原審卷第296-302 頁）
    ，準此，足徵被告沈明青等3 人於強盜證人甲○○手提包之
    初，即有將手提包內現金30萬元據為己有之不法所有意圖至
    明。再參諸上開錄影畫面所示，甲○○遭同案被告沈明青、
    朱泰旭持刀強盜時，在一旁之被告乙○○並未採取任何勸阻
    或介入協商（調）之言行舉動等情，堪認被告乙○○辯稱因
    沈明青告以甲○○欠其乾姐石幸民債務，為此擬強押許某前
    往與石幸民洽談解決欠債之事，伊同意幫忙，乃將約甲○○
    前往其住處乙事告訴沈明青云云，及同案被告沈明青供稱：
    案發當天伊發現甲○○有與被告連絡，乃將甲○○騙伊乾姊
    四十萬元之事告訴上訴人，並請其約好許某後，將地點告知
    ，伊與朱泰旭要帶走甲○○，去找伊乾姐即石幸民處理債務
    問題云云，均與上揭錄影畫面所顯示同案被告沈明青及朱泰
    旭係持刀直接強盜甲○○黑色手提包財物，而根本未將甲○
    ○本人帶走，亦未有要帶走甲○○的任何肢體舉動或傾向等
    客觀事實不符，並與同案被告朱泰旭於原審所辯：當天沈明
    青邀約伊一同前往毆打甲○○等語歧異矛盾，被告乙○○所
    辯要帶甲○○去找石幸民商談債務而非強盜取財云云，要非
    可採。
  (九)末查，本件同案被告沈明青、朱泰旭於上開時、地，由被告
    沈明青持預藏之小型西瓜刀抵住甲○○左腰際，被告朱泰旭
    則強行將其夾於腋下之黑色手提包取走之事實，已詳如上揭
    論述，同案被告沈明青、朱泰旭二人之強盜犯行，已經原審
    及本院分別判罪，並均處有期徒刑八年確定在案，此有原審
    判決書及本院上訴審、更一審判決書在卷可參。而同案被告
    沈明青能知悉甲○○手提袋內有30萬元現款乙節，係緣自於
    被告乙○○先於甲○○車上看到該手提袋內有鉅款，加上甲
    ○○告知係集資要批貨購買一級毒品，並邀約一起販賣毒品
    賺取差價，而得悉甲○○持有上開30萬元鉅款，乃告知沈明
    青，沈明青再邀約朱泰旭，二人共同基於強盜取財之犯意聯
    絡，乙○○乃約甲○○見面，由沈明青、朱泰旭持刀於前往
    乙○○住處之路上埋伏，旋乙○○帶領甲○○走過埋伏處之
    路口，沈明青、朱泰旭即持刀下手行搶，被告乙○○則於事
    後趁隙離開等情，業據證人甲○○於警詢時證述綦詳（見警
    卷第5 至8 頁），並有上揭案發現場之錄影光碟資料可資佐
    證。綜上各節所述，參互比對引證，並參酌同案被告沈明青
    、朱泰旭事前既未看過也不知悉甲○○黑色手提袋內有否鉅
    額現金，然一經看過且知悉該手提袋內有鉅款之被告乙○○
    告知後，即持刀在乙○○即將引導甲○○徒步行經之路口埋
    伏，沈明青、朱泰旭共同下手強取之目標，即在甲○○夾於
    腋下之黑色手提袋等情，益徵被告乙○○事前確知悉同案被
    告沈明青、朱泰旭要對甲○○強取黑色手提袋甚明，而被告
    乙○○將甲○○持有鉅款之情資洩露予同案被告沈明青，再
    帶領甲○○徙步行經沈明青、朱泰旭埋伏之路口，甲○○被
    強盜時，其人雖在旁邊，既未勸阻保護，事後更乘隙逕自離
    開，未見有積極協助被害人甲○○追回被取走之黑色手提袋
    之表現，足見其有幫助同案被告沈明青、朱泰旭強盜取財之
    意思，堪以認定。
三、論罪科刑
  (一)按強盜罪之強暴、脅迫，祇須抑壓被害人之抗拒或使被害人
    身體上、精神上，處於不能抗拒之狀態為已足，其暴力縱未
    與被害人身體接觸，仍不能不謂有強暴、脅迫行為。又刑法
    上之搶奪罪，其為奪取他人所有物雖與強盜罪無殊，但搶奪
    行為僅指乘人不及抗拒而為奪取者而言，如果施用強暴脅迫
    使人不能抗拒而為奪取，即應成立強盜之罪。至所謂強暴脅
    迫手段，祇須抑壓被害人之抗拒，足以喪失其意思自由為已
    足（最高法院22年上字第317號、20年非字第84號判例意旨
    參照）。本件依證人甲○○證述之情節，於案發時之路口，
    同案被告沈明青、朱泰旭突然出現，且同案被告沈明青更手
    持小型西瓜刀抵住證人甲○○之左腰，隨時均有可能傷害證
    人甲○○，是證人甲○○所面對身體、生命之惡害、危險，
    迫在眼前，其意思自由顯已遭到壓抑，在客觀上顯已達使證
    人甲○○不能抗拒之程度無疑。故縱令證人甲○○嗣後有反
    抗之行為，仍無礙於強盜罪之成立。
  (二)次按刑法第321條第1項第3款規定所謂之兇器，其種類並無
    限制，凡客觀上足對人之生命、身體、安全構成威脅，具有
    危險性之兇器均屬之（最高法院79年度台上字第5253號判例
    意旨參照）。本件同案被告沈明青所持之小型西瓜刀，雖未
    扣案，但一般西瓜刀均質地堅硬、刀鋒銳利，應足以殺傷人
    生命、身體，顯為具有危險性之兇器無疑。故同案被告沈明
    青持上開小型西瓜刀抵住被害人甲○○腰部，致使不能抗拒
    ，再由同案被告朱泰旭強取甲○○夾於腋下之黑色手提袋，
    其二人所為，係犯刑法第330 條第1 項之攜帶兇器加重強盜
    罪。
  (三)另案刑法關於正犯、幫助犯之區別，係以其主觀之犯意及客
    觀之犯行為標準，凡以自己犯罪之意思而參與犯罪，無論其
    所參與者是否犯罪構成要件之行為，皆為正犯，其以幫助他
    人犯罪之意思而參與犯罪，其所參與者，苟係犯罪構成要件
    之行為，亦為正犯。如以幫助他人犯罪之意思而參與犯罪，
    其所參與者又為犯罪構成要件以外之行為，則為從犯（最高
    法院95年度台上字第3886號裁判要旨參照）。本件被告乙○
    ○事前固將被害人甲○○持有鉅額款項之情資，洩露予同案
    被告沈明青知悉，且幫忙約甲○○見面，並帶領甲○○徒步
    行經同案被告沈明青、朱泰旭埋伏之路口，惟於案發時，其
    雖在場但未有任何把風或加入共同強盜之行為，事後亦無分
    贓之情事，並無證據足以證明其事前同謀，並以自己犯罪之
    意思，而參與本件強盜罪之構成要件行為。被告乙○○上開
    提供被害人有鉅款之情資，約被害人見面，帶領被害人走過
    案發路口，均係強盜罪構成要件以外之行為，其基於幫助之
    意思而參與犯罪，所參與者又為強盜犯罪構成要件以外之行
    為，核係本件同案被告沈明青、朱泰旭所犯刑法第330 條第
    1 項之攜帶兇器加重強盜罪之幫助犯。依刑法第30條之規定
    ，按正犯之刑減輕之。公訴人認被告乙○○之行為，係犯刑
    法第330 條第1 項之結夥三人攜帶兇器加重強盜罪之正犯，
    顯有未洽，惟起訴之基本社會事實相同，起訴法條應予變更
    ，併予敘明。
四、原審就被告乙○○部分，認罪證明確，為科刑之判決，固非
    全然無見，惟(一)被告乙○○係幫助共犯沈明青、朱泰旭實行
    強盜犯罪行為者，縱同案被告朱泰旭不知幫助之情，亦同，
    其理由如前所敘。(二)刑法分則中所稱之結夥三人，若其中一
    人僅為事前幫助之從犯，自不算入結夥三人之內（最高法院
    23 年3月19日決議）。又刑法第330 條規定「犯強盜罪而有
    第321 條第1 項各款……」之加重強盜罪，其中第321 條第
    1 項第4 款「結夥三人以上而犯之者」係指實行犯罪之人確
    有三人以上，且均具刑事責任能力而言。被告乙○○既係幫
    助犯，同案被告沈明青、朱泰旭自不構成結夥三人犯罪，原
    審論以結夥三人攜帶兇器強盜罪名及共同正犯，顯有違誤。
    檢察官上訴意旨謂被告乙○○否認犯罪，顯無悔悟之意，原
    審量刑已不足以對被告產生懲儆之效，指摘原判決此部分不
    當，被告乙○○仍執陳詞，否認犯罪，指摘原判決此部分不
    當，雖均無理由，然原判決關於被告乙○○部分，既有上開
    可議之處，此部分即屬無可維持，自應由本院撤銷改判，爰
    審酌被告乙○○提供被害人持有鉅款之情資，又幫忙約被害
    人見面，故意引導被害人徒步走過同案正犯沈明青、朱泰旭
    埋伏之路口，幫助正犯下手實行強盜行為，犯後否認之態度
    ，所造成之危害，及其犯罪動機、目的、手段、素行、生活
    狀況、智識程度等一切情狀，量處主文第二項所示之刑，以
    示懲儆。被告等上開行為時，雖均在96年4 月24日以前，惟
    所犯刑法第330 條之罪，依中華民國96年罪犯減刑條例第3
    條第1 項第15款規定，尚不得予以減刑。至被告沈明青持以
    強盜之小型西瓜刀1 把，業已滅失等情，亦據被告沈明青供
    承在卷（見警卷第17、52頁、本院上訴卷第129 頁），爰不
    另予宣告沒收。
五、被告朱泰旭、沈明青及石幸民部分，已經判決確定，不另論
    列，附此敘明。
據上論結，應依刑事訴訟法第369 條第1 項前段、第364 條、第
299條第1項前段、第300條，刑法第30條、第330條第1項，判決
如主文。
本案經檢察官郭振昌到庭執行職務。
中    華    民    國    99    年    1    月     4    日
                刑事第五庭    審判長法  官  曾永宗
                                    法  官  任森銓
                                    法  官  鍾宗霖
以上正本證明與原本無異。
如不服本判決應於收受本判決後10日內向本院提出上訴書狀，其
未敘述上訴理由者，並得於提起上訴後10日內向本院補提理由書
狀（應附繕本）。
中    華    民    國    99    年    1     月    4     日
                                    書記官  黎  珍
附錄本判決論罪科刑法條：
中華民國刑法第330 條
（加重強盜罪）
犯強盜罪而有第321 條第1 項各款情形之一者，處7 年以上有期
徒刑。
前項之未遂犯罰之。

司法院資訊處製作；財團法人民間司法改革基金會備份。
